ACORDAO-COMPLETO-2390484

ACÓRDÃO 535/2020 ATA 7/2020 - PLENÁRIO

VISTOS, relatados e discutidos estes autos de embargos de declaração opostos em face do Acórdão 2769/2019-TCU-Plenário, proferido em recurso de revisão,
ACORDAM os Ministros do Tribunal de Contas da União, reunidos em sessão do Plenário, ante as razões expostas pelo Relator, em:
9.1. nos termos dos arts. 32, inciso II, e 34 da Lei 8.443/1992, conhecer dos presentes embargos de declaração, para, no mérito, não acolhê-los; e
9.2. dar ciência deste acórdão ao recorrente e à Procuradoria da República no Estado de Pernambuco.

Embargos de declaração contra acórdão que rejeitou embargos de declaração anteriormente interpostos em face de deliberação que negou provimento a recurso de revisão contra acórdão que julgou as contas do recorrente irregulares, condenou-o ao pagamento de débito e de multa, em razão da impugnação parcial de despesas realizadas com recursos transferidos na modalidade fundo a fundo para aplicação nos Serviços de Proteção Social Básica (PSB) e Proteção Social Especial (PSE).

Prefeitura Municipal de Ipojuca - PE.

3. Interessados/Responsáveis/Recorrentes:
3.1. Interessado: Ministério do Desenvolvimento Social (extinta) (05.526.783/0001-65)
3.2. Responsável: Pedro Serafim de Souza Filho (XXX.401.184-XX)
3.3. Recorrente: Pedro Serafim de Souza Filho (XXX.401.184-XX).

Ana Arraes.

13.1. Ministros presentes: José Mucio Monteiro (Presidente), Walton Alencar Rodrigues, Benjamin Zymler (Relator), Augusto Nardes, Aroldo Cedraz, Raimundo Carreiro, Ana Arraes, Bruno Dantas e Vital do Rêgo.
13.2. Ministra que alegou impedimento na Sessão: Ana Arraes.
13.3. Ministro-Substituto presente: Augusto Sherman Cavalcanti.

BENJAMIN ZYMLER

Ministro Benjamin Zymler.

Trata-se de embargos de declaração opostos pelo sr. Pedro Serafim de Souza Filho ao Acórdão 2769/2019-TCU-Plenário, mediante o qual foram apreciados embargos de declaração opostos ao Acórdão 2506/2019-TCU-Plenário, por meio do qual foi negado provimento a recurso de revisão interposto contra o Acórdão 2.769 - 2ª Câmara, proferido em tomada de contas especial.
2.	A tomada de contas especial foi instaurada em razão da impugnação parcial de despesas realizadas com recursos transferidos ao Município de Ipojuca/PE pelo Fundo Nacional de Assistência Social - FNAS, no exercício de 2005, na modalidade fundo a fundo, para aplicação nos Serviços de Proteção Social Básica - PSB e Proteção Social Especial - PSE.
3.	O Fundo Nacional de Assistência Social transferiu ao município, no exercício de 2005, recursos no montante de R$ 902.766,72, para serem aplicados em ambos os programas, os quais, em essência, previam a concessão de bolsas para jovens, adolescentes e crianças em situação de vulnerabilidade social, principalmente no bojo do Programa de Erradicação do Trabalho Infantil - Peti (peça 1, p. 19-21 e 93) .
4.	Mediante o Acórdão 2.769 - 2ª Câmara, o sr. Pedro Serafim de Souza Filho, então prefeito municipal de Ipojuca/PE - gestões 2005/2008 e 2009/2012 -, teve suas contas julgadas irregulares, foi condenado em débito pela quantia aproximada de R$ 92.321,76 e sofreu a pena de multa prevista no art. 57 da Lei 8.443/1992, no valor de R$ 16.000,00.
5.	As seguintes ocorrências motivaram o entendimento desse acórdão:
	a.1) Irregularidade: transferência de recursos das contas específicas (Banco do Brasil - agência 2138-5, contas correntes 19.937-0, 19.940-0, 19.939-7 e 20.244-4) do programa para contas bancárias municipais e a consequente ausência de comprovação da aplicação dos recursos em ações do programa:
	Detalhamento do Débito (valor R$ 67.819,34) 

	Valor Original (R$) 
	Data da Ocorrência
	Constatação e conta de destino

	8.125,00
	16/6/2005
	peça 1, p. 39 (Banco Real, ag. 1041 - cc 1.400.002-4 - ICMS) 

	3.650,00
	28/12/2005
	
	1.000,00
	16/6/2005
	
	4.490,00
	22/2/2006
	peça 1, p. 39 (Banco do Brasil, ag. 2138-5, cc 13.012-5 - IPTU) 

	15.114,34
	04/4/2006
	peça 1, p. 43 (Banco Real, ag. 1041, cc 1.400.002-4 - ICMS) 

	35.440,00
	25/7/2006
	peça 1, p. 47 (Banco Real, ag. 1041- cc 80.043.811 - Peti) 

	a.2) Irregularidade: ausência de aplicação no mercado financeiro dos recursos (rendimentos não auferidos) :
	Detalhamento do Débito (valor R$ 24.502,42) 

	Valor Original (R$) 
	Data da Ocorrência
	Constatação

	827,99
	22/8/2006
	peça 1, p. 189, 191 e 203

	572,83
	22/8/2006
	
	18.554,81
	09/6/2008
	peça 1, p. 193 e 205.

	718,83
	20/9/2007
	peça 1, p. 195, 197 e 207.

	3.827,96
	23/3/2010
	
6.	Consoante exposto no voto condutor do acórdão embargado, o sr. Pedro Serafim de Souza Filho argumentou no recurso de revisão, em essência, que: 
a) havia delegação de competência, instituída pelas Leis Municipais 1.140/1997 e 1.313/2002, para que a Secretaria Municipal de Ação Social gerisse os recursos; 
b) houve prescrição do prazo para instauração da TCE e, por consequência, para a imputação do débito, uma vez que, nos termos de precedentes do Superior Tribunal de Justiça, a atuação do TCU deve se sujeitar ao prazo prescricional quinquenal para a instauração do processo apuratório; 
c) a documentação colacionada aos autos no âmbito do recurso comprova o nexo causal dos valores transferidos para os programas PSB e PSE e afastam o débito imputado; e
d) a municipalidade aplicou recursos próprios em ações sociais em montante superior ao repassado pela União.
7.	Negado provimento ao recurso de revisão, mediante o Acórdão 2506/2019-TCU-Plenário em razão do não acolhimento desses argumentos, o responsável apontou as seguintes contradições, omissões e obscuridades que afetariam esse acórdão:
	a) referente à delegação de competência, instituída pelas Leis Municipais 1.140/1997 e 1.313/2002, para que a Secretaria Municipal de Ação Social gerisse os recursos:
	"houve equivocada diferenciação realizada entre a TCE Processo 004.500/2013-0, com a presente TCE Processo 011.286/2014-8.
Na TCE Processo 004.500/2013-0, esta Corte reconheceu e considerou válida a delegação de competência promovida pelo chefe do executivo, pelo fato de as leis municipais estarem amparadas em comando expresso da Lei Federal nº 8.742/93.
De fato, a Lei Federal de Assistência Social prevê expressamente a necessidade de descentralização político-administrativa: 
"Art. 5º A organização da assistência social tem como base as seguintes diretrizes: I - descentralização político-administrativa para os Estados, o Distrito Federal e os Municípios, e comando único das ações em cada esfera de governo; 
I - descentralização político-administrativa para os Estados, o Distrito Federal e os Municípios, e comando único das ações em cada esfera de governo;"
Por sua vez, o Decreto 2529/1998 (atualmente substituído pelo Decreto 7788/2012) previa expressamente que os recursos repassados pelo FNAS deveriam ser depositados em conta bancária de titularidade específica do Fundo Municipal de Assistência Social. E no caso do Município de Ipojuca, a ordenação de despesas do Fundo Municipal cabia ao Secretário Municipal e não ao embargante. 
Nesse sentido, a presente TCE Processo 011.286/2014-8 também analisa a prestação de contas de recursos provenientes do Fundo Nacional de Assistência Social, cuja aplicação da legislação federal e municipal é idêntica. Logo, inexiste fatos jurídicos que diferenciem a situação das mencionadas TCEs.
A Lei Municipal nº 1140/97, Lei Municipal n. 1313/2002 e o Decreto n. 19/2006 tiveram por objeto a designação e nomeação de todos os secretários como ordenadores de despesas para os atos vinculados às suas secretarias, estabelecendo as delegações.
...
Relembre-se por fim que a legislação federal e municipal referidas encontram-se absolutamente amparadas na própria Constituição Federal, nos termos do art. 18 e 30, I. 
Portanto, a delegação conferida pelo chefe do executivo não tem na sua origem um simples ato normativo de nomeação de delegação interna de atividades administrativas através de portaria, mas sim, todo um permissivo legal decorrente de legislação ordinária municipal e federal, além do próprio texto constitucional."
	b) referente à comprovação das despesas realizadas, no valor de R$ 67.819,34: 
"a segunda contradição diz respeito a uma consideração parcial dos documentos que efetivamente comprovam o nexo de causalidade das despesas impugnadas ...
aconteceu que algumas despesas da ação social tinham sido antecipadas e custeadas pela conta do ICMS da Prefeitura de Ipojuca, qual seja, Banco Bandepe, Agência 1041, Conta nº 1400002-4. E, tendo em vista que se tratavam de despesas com a rubrica de programas da Ação Social (conforme notas de empenho) , posteriormente, as despesas dos referidos programas que tinham sido liquidadas pela conta corrente da Prefeitura foram restituídas, conforme se comprovam das fichas financeiras e documentos constantes dos itens 75, 76, e 77 do E-TCU. 
Pois bem. Os cheques emitidos da conta corrente do 1400002-4 do Banco de Pernambuco - Bandepe, referem-se exatamente à conta do ICMS da Prefeitura de Ipojuca. Foram cheques emitidos de forma nominal a cada um dos servidores que atendiam aos programas de assistência social. De fato, os cheques nominais não saíram diretamente das contas específicas do Banco do Brasil abertas para as transferências dos programas de Proteção Social Básica - PSB e Proteção Social Especial - PSE, mas, sim, da conta do ICMS. E, por esta razão, é que houve a transferência dos valores impugnados para conta específica do ICMS. Ou seja, a "novel documentação" para comprovar o valor de R$ 67.819,34 atende ao mesmo formato da documentação aceita por esta Corte, que atestou a comprovação das despesas de R$ 67.000,00. 
Por esta razão, o argumento apresentado no Acórdão nº 2506/2019 é contraditório.
...
Nesse sentido, definitivamente, não há o que se falar em despesas irregulares. Tratam-se tão somente de movimentação financeira que visou restituir despesas da Ação Social que tinham sido custeadas pela conta da prefeitura. 
Os recursos foram, apenas, transferidos de uma conta pública para conta pública (a do ICMS) , por mero equívoco contábil, conforme comprovam os documentos. Ou seja, comprovada a utilização dos recursos nas áreas de ação social, impossível falar-se em qualquer espécie de restituição ou nota de improbidade."
c) referente à ausência de aplicação de recursos no mercado financeiro, no valor de R$ 24.502,42:
"Comprovado o destino de todas as transferências questionadas pela auditoria deste Tribunal e comprovada devida utilização dos recursos, não há fundamento que justifique a imputação dos demais valores a título de não aplicação no mercado financeiro, dos valores repassados no exercício de 2005 ou até mesmo 2006.
8.	Mediante o voto condutor do acórdão ora embargado, esses argumentos não mereceram prosperar em razão dos seguintes motivos:
	"No tocante à alegada exclusão da responsabilidade do ex-prefeito, em razão de ter havido a delegação de competência para que a Secretaria Municipal de Ação Social gerisse os recursos, observo que a matéria foi devidamente enfrentada no voto condutor do acórdão embargado:
"Em relação ao primeiro argumento recursal, registro que a delegação interna de atividades administrativas, em prefeituras, para a execução de despesas custeadas com recursos públicos federais, não retira do agente político a responsabilidade sobre a execução do convênio, uma vez que ele sempre atua na dupla condição de gestor e agente político. 
É certo que esse entendimento não preconiza que o responsável deva praticar todos os atos de gestão referentes aos recursos repassados, mas sim adotar providências para que execução da despesa ocorra dentro dos parâmetros legais. Assim, o titular de um órgão/entidade deve escolher seus auxiliares diretos com esmero, sob pena de responder por culpa in eligendo e acompanhar, mesmo que de forma geral, o desempenho de seus subordinados, sob pena de responder por culpa in vigilando. Como precedentes desta Corte nesse sentido, menciono os Acórdãos Plenário 2.059/2015, 644/2012 e 476/2008. 
Assim, nos termos dos pareceres precedentes, esse argumento não merece prosperar." 
9.	Quanto ao argumento de que o disposto em precedente desta Corte (Acórdão 1372/2015-TCU-Plenário) ampararia a pretensão do responsável, observo que tal matéria foi explicitamente tratada na instrução da Secretaria de Recursos, a qual foi adotada como razões de decidir:
"naquele processo foi entendido que houve comprovação, por meio de documentos apresentados pelo ex-prefeito, da regularidade na execução dos programas assistenciais (com o nexo de causalidade entre os desembolsos realizados e os comprovantes apresentados) . 
... restou registrado que tal decisum levou em consideração as particularidades do caso concreto e não representava a jurisprudência dominante deste Tribunal no tocante ao instituto da delegação de competência." (grifou-se) . 
10.	Ou seja, a omissão/contradição apontada não restou configurada.
IV
11.	Quanto à comprovação das despesas, foram efetuadas as seguintes considerações no voto condutor do acórdão embargado:
"o recorrente trouxe documentos que justificariam a aplicação dos recursos. Acontece, como bem apontou a unidade técnica, que esses documentos referem-se a pagamentos oriundos de contas bancárias que não são aquelas específicas de cada programa social, o que demonstra que houve a transferência dos recursos das contas específicas para outras contas correntes. 
18. Ora, além da execução do objeto pactuado, a jurisprudência do TCU é firme no sentido de que deve ser demonstrado o nexo de causalidade entre os comprovantes de despesas apresentados e os recursos federais repassados. A razão desse entendimento é evitar que sejam apresentados, a título de prestação de contas, documentos suportados por outros recursos que não aqueles repassados mediante o convênio. 
19. Nesse sentido, a não manutenção dos recursos na conta corrente específica, além de constituir infração ao art. 19 da Portaria MDS 736/2004 e normas posteriores, impede o estabelecimento do nexo de causalidade entre os recursos repassados e os comprovantes de despesa (v.g. Acórdãos Plenário 344/2015 e 55/2005) . Permanece, então, não demonstrada a regular aplicação dos recursos repassados." (grifou-se) . 
12.	É certo que, mediante a deliberação condenatória originária da tomada de contas especial, foram aceitos comprovantes de despesas referentes a recursos oriundos de contas bancárias que não as específicas de cada programa social. Ou seja, adotou-se critério diverso daquele adotado no julgamento do recurso de revisão ora embargado, quando se considerou que o saque dos recursos das contas específicas impede o estabelecimento do nexo de causalidade entre os recursos repassados e as ações realizadas.
13.	A instrução da Serur que motivou o julgamento do recurso de revisão foi esclarecedora nesse sentido:
"Os documentos acatados antes do acórdão condenatório se assemelham aos ora apresentados, na oportunidade, não se comprovou a movimentação do valor mencionado na conta corrente específica. Dessa forma, o critério já foi aceito neste processo. 
6.10. Em que pese o critério já ter sido aceito, entende-se que a novel documentação não está apta a comprovar qualquer despesa. Vale destacar que todos os pretensos cheques nominais a comprovar as despesas não são das contas específicas do Banco do Brasil abertas para as transferências dos programas de Proteção Social Básica - PSB e Proteção Social Especial - PSE. Trata-se de cheques da conta corrente 1400002-4 do Banco de Pernambuco - Bandepe. 
6.11. Logo, nenhum dos documentos se mostra apto a comprovar o "nexo causal primário", qual seja, o nexo entre os recursos aplicados e os objetos dos programas de assistência social verificados diretamente pela confrontação das despesas com os recursos retirados das contas específicas. Dessa forma, entende-se que a transferência da conta corrente específica já inviabiliza a verificação do nexo causal, aqui denominado de "nexo causal primário". (grifou-se) . 
13.	Ora, o fato de ter sido acatada determinada metodologia na instância a quo não vincula a decisão a ser proferida no juízo ad quem, desde que referente a valores e documentos objeto de recurso. No caso em tela, em obediência à vedação da reformatio in pejus, quando da apreciação do recurso de revisão interposto pelo responsável, não se tratou dos valores que não foram objeto de condenação em débito, mesmo que se entendesse que deveriam tê-lo sido.
14.	Ou seja, a instância recursal, sempre garantindo o não agravamento da situação jurídica do recorrente, pode apreciar a matéria de acordo com o seu convencimento, não estando vinculada a juízos de valores efetuados em instância anterior.
15.	Desta feita, a contradição apontada não ocorreu.
V
16.	Quanto à ausência de aplicação de recursos no mercado financeiro, no valor de R$ 24.502,42, o embargante meramente defende que a falha estaria elidida ante a comprovação do destino dado aos recursos.
17.	Entretanto, como visto, essa comprovação não ocorreu, de forma que não cabe falar que a presente irregularidade tenha sido afastada."
9.	Mediante a reiteração dos embargos de declaração, são apontados os seguintes argumentos:
	a) referente à delegação de competência, instituída pelas Leis Municipais 1.140/1997 e 1.313/2002, para que a Secretaria Municipal de Ação Social gerisse os recursos:
"na TCE Processo 004.500/2013-0, esta Corte reconheceu e considerou válida a delegação de competência promovida pelo chefe do executivo, pelo fato de as leis municipais estarem amparadas em comando expresso da Lei Federal nº 8.742/93. Neste processo, simplesmente o Acórdão ora embargado fundamenta que tal precedente não se trata de jurisprudência dominante do TCU, bem como existiam supostas particularidades no caso concreto que distinguia àquele julgado do caso ora em análise. Entretanto, em nenhum momento fez-se menção das particularidades existentes naquele processo (TCE 004.500/2013- 0) que pudessem diferenciar o entendimento adotado no presente caso. Até porque, tais diferenças inexistem." [foi acostada à peça 105 decisão em que o TCU teria se posicionado de acordo com o entendimento defendido pelo embargante].
	b) referente à comprovação das despesas realizadas, no valor de R$ 67.819,34: 
"Os cheques emitidos da conta corrente do 1400002-4 do Banco de Pernambuco - Bandepe, refere-se exatamente à conta do ICMS da Prefeitura de Ipojuca. Foram cheques emitidos de forma nominal a cada um dos servidores que atendiam aos programas de assistência social. De fato, os cheques nominais não saíram diretamente das contas específicas do Banco do Brasil abertas para as transferências dos programas de Proteção Social Básica - PSB e Proteção Social Especial - PSE, mas sim da conta do ICMS. E por esta razão é que houve a transferência dos valores impugnados para conta específica do ICMS. 
Ou seja, a "novel documentação" para comprovar o valor de R$ 67.819,34 atende ao mesmo formato da documentação aceita por esta Corte, que atestou a comprovação das despesas de R$ 67.000,00. Por esta razão, o argumento apresentado no Acórdão nº 2506/2019 é contraditório."
	É o relatório.

8.1. Márcio José Alves de Souza (5.786/OAB-PE), representando Pedro Serafim de Souza Filho.

Subprocurador-Geral Paulo Soares Bugarin.

TOMADA DE CONTAS ESPECIAL. TRANSFERÊNCIAS FUNDO A FUNDO (FNAS). SERVIÇOS DE PROTEÇÃO SOCIAL BÁSICA - PSB E PROTEÇÃO SOCIAL ESPECIAL - PSE. NÃO COMPROVAÇÃO DA BOA E REGULAR APLICAÇÃO DOS RECURSOS TRANSFERIDOS. CONTAS IRREGULARES. DÉBITO. MULTA. RECURSO DE REVISÃO. NEGATIVA DE PROVIMENTO. EMBARGOS DE DECLARAÇÃO. NÃO ACOLHIMENTO. REITERAÇÃO DE EMBARGOS DE DECLARAÇÃO. NÃO ACOLHIMENTO.

TOMADA DE CONTAS ESPECIAL (TCE)

Secretaria de Recursos (SERUR); Secretaria de Controle Externo de Tomada de Contas Especial (SecexTCE).

Trata-se de embargos de declaração opostos pelo sr. Pedro Serafim de Souza Filho ao Acórdão 2769/2019-TCU-Plenário, mediante o qual foram apreciados embargos de declaração opostos ao Acórdão 2506/2019-TCU-Plenário, por meio do qual foi negado provimento a recurso de revisão interposto contra o Acórdão 2.769 - 2ª Câmara, proferido em tomada de contas especial.
2.	A tomada de contas especial foi instaurada em razão da impugnação parcial de despesas realizadas com recursos transferidos ao Município de Ipojuca/PE pelo Fundo Nacional de Assistência Social - FNAS, no exercício de 2005, na modalidade fundo a fundo, para aplicação nos Serviços de Proteção Social Básica - PSB e Proteção Social Especial - PSE.
3.	O Fundo Nacional de Assistência Social transferiu ao município, no exercício de 2005, recursos no montante de R$ 902.766,72, para serem aplicados em ambos os programas, os quais, em essência, previam a concessão de bolsas para jovens, adolescentes e crianças em situação de vulnerabilidade social, principalmente no bojo do Programa de Erradicação do Trabalho Infantil - Peti (peça 1, p. 19-21 e 93) .
4.	Mediante o Acórdão 2.769 - 2ª Câmara, o sr. Pedro Serafim de Souza Filho, então prefeito municipal de Ipojuca/PE - gestões 2005/2008 e 2009/2012 -, teve suas contas julgadas irregulares, foi condenado em débito pela quantia aproximada de R$ 92.321,76 e sofreu a pena de multa prevista no art. 57 da Lei 8.443/1992, no valor de R$ 16.000,00. 
5.	As seguintes ocorrências motivaram o entendimento desse acórdão:
	a.1) transferência de recursos, no valor original de R$ 67.819,34 das contas específicas do programa para contas bancárias municipais e a consequente ausência de comprovação da aplicação dos recursos em ações do programa;
	a.2) ausência de aplicação no mercado financeiro dos recursos e a subsequente ausência do auferimento de rendimentos no valor de R$ 24.502,42.
6.	Mediante o Acórdão 2506/2019-TCU-Plenário, foi negado provimento a recurso de revisão interposto pelo responsável. O responsável, então, apontou as seguintes contradições, omissões e obscuridades que afetariam esse acórdão:
	a) referente à delegação de competência, instituída pelas Leis Municipais 1.140/1997 e 1.313/2002, para que a Secretaria Municipal de Ação Social gerisse os recursos:
	"Na TCE Processo 004.500/2013-0, esta Corte reconheceu e considerou válida a delegação de competência promovida pelo chefe do executivo, pelo fato de as leis municipais estarem amparadas em comando expresso da Lei Federal nº 8.742/93."
	b) referente à comprovação das despesas realizadas, no valor de R$ 67.819,34: 
"Nesse sentido, definitivamente, não há o que se falar em despesas irregulares. Tratam-se tão somente de movimentação financeira que visou restituir despesas da Ação Social que tinham sido custeadas pela conta da prefeitura. ...
Os recursos foram, apenas, transferidos de uma conta pública para conta pública (a do ICMS) , por mero equívoco contábil, conforme comprovam os documentos. Ou seja, comprovada a utilização dos recursos nas áreas de ação social, impossível falar-se em qualquer espécie de restituição ou nota de improbidade."
c) referente à ausência de aplicação de recursos no mercado financeiro, no valor de R$ 24.502,42:
"Comprovado o destino de todas as transferências questionadas pela auditoria deste Tribunal e comprovada devida utilização dos recursos, não há fundamento que justifique a imputação dos demais valores a título de não aplicação no mercado financeiro, dos valores repassados no exercício de 2005 ou até mesmo 2006."
7.	Esses argumentos não foram acolhidos pelo acórdão ora embargado. 
8.	Mediante a reiteração dos embargos de declaração, matéria tratada no presente estado processual, são apontados os seguintes argumentos:
	a) referente à delegação de competência, instituída pelas Leis Municipais 1.140/1997 e 1.313/2002, para que a Secretaria Municipal de Ação Social gerisse os recursos:
"na TCE Processo 004.500/2013-0, esta Corte reconheceu e considerou válida a delegação de competência promovida pelo chefe do executivo, pelo fato de as leis municipais estarem amparadas em comando expresso da Lei Federal nº 8.742/93 [art. 5º]. Neste processo, simplesmente o Acórdão ora embargado fundamenta que tal precedente não se trata de jurisprudência dominante do TCU, bem como existiam supostas particularidades no caso concreto que distinguia àquele julgado do caso ora em análise. Entretanto, em nenhum momento fez-se menção das particularidades existentes naquele processo (TCE 004.500/2013- 0) que pudessem diferenciar o entendimento adotado no presente caso. Até porque, tais diferenças inexistem." [foi acostada à peça 105 decisão em que o TCU teria se posicionado de acordo com o entendimento defendido pelo embargante].
	b) referente à comprovação das despesas realizadas, no valor de R$ 67.819,34: 
"Os cheques emitidos da conta corrente do 1400002-4 do Banco de Pernambuco - Bandepe, refere-se exatamente à conta do ICMS da Prefeitura de Ipojuca. Foram cheques emitidos de forma nominal a cada um dos servidores que atendiam aos programas de assistência social. De fato, os cheques nominais não saíram diretamente das contas específicas do Banco do Brasil abertas para as transferências dos programas de Proteção Social Básica - PSB e Proteção Social Especial - PSE, mas sim da conta do ICMS. E por esta razão é que houve a transferência dos valores impugnados para conta específica do ICMS. 
Ou seja, a "novel documentação" para comprovar o valor de R$ 67.819,34 atende ao mesmo formato da documentação aceita por esta Corte, que atestou a comprovação das despesas de R$ 67.000,00. Por esta razão, o argumento apresentado no Acórdão nº 2506/2019 é contraditório."
9.	Por estarem presentes os requisitos de admissibilidade previstos nos arts. 32, inciso II, e 34 da Lei 8.443/1992, entendo pertinente conhecer do recurso e adentrar seu mérito.
II
10.	Quanto a alegada exclusão da responsabilidade do ex-prefeito, em razão de ter havido a delegação de competência para que a Secretaria Municipal de Ação Social gerisse os recursos, observo que a matéria foi devidamente enfrentada no voto condutor do acórdão embargado, quando se afirmou que: "a delegação interna de atividades administrativas, em prefeituras, para a execução de despesas custeadas com recursos públicos federais, não retira do agente político a responsabilidade sobre a execução do convênio, uma vez que ele sempre atua na dupla condição de gestor e agente político." (grifou-se) . 
11.	Nessa linha, a expedição de lei municipal, delegando competência a secretários ou a outros subordinados hierárquicos do prefeito, é ineficaz perante esta Corte de Contas e não tem o condão de isentar a autoridade municipal máxima da responsabilidade por irregularidades identificadas na aplicação de recursos federais. Isso porque, por força da Constituição Federal (arts. 29 e 71, incisos II e VI) e da Lei 8.443/1992 (art. 5º, inciso VII) , a responsabilidade originária sobre recursos repassados a municípios é do prefeito municipal, não podendo norma local disciplinar sobre prestações de contas de recursos federais repassados ou definir responsabilidades diversas das normas federais. 
12.	Exceção a esse entendimento ocorre quando a lei federal expressamente atribui a outro gestor que não o prefeito municipal a responsabilidade pela aplicação dos recursos (v.g. Lei 8.080/1990, que em seu art. 9º, inciso III, estabelece que a direção do Sistema Único de Saúde, no âmbito dos municípios é de responsabilidade das respectivas secretarias de saúde) .
13.	Tal situação não ocorre no presente caso, pois a Lei 8.742/1993, que trata da organização da assistência social, não estabelece tal distribuição de responsabilidades perante a gestão de recursos federais repassados. 
14.	Veja-se que o art. 5º dessa norma (mencionado pelo embargante) , a seguir transcrito, limita-se a estabelecer a autonomia de cada ente da Federação para organizar a assistência social, não interferindo no sistema de prestação de contas, incluindo a definição de responsabilidades, dos recursos federais repassados aos municípios:
"Art. 5º A organização da assistência social tem como base as seguintes diretrizes: 
I - descentralização político-administrativa para os Estados, o Distrito Federal e os Municípios, e comando único das ações em cada esfera de governo;"
15.	Em que pese haver precedente desta Corte em sentido diverso (Acórdão 1372/2015-TCU-Plenário) , registro que esse precedente ou outras decisões deste Tribunal não são vinculantes e não impedem a evolução jurisprudencial, como se observa no presente caso. 
III
16.	Em relação à comprovação das despesas foi explicitado que o débito decorre da ausência do nexo de causalidade entre os recursos repassados e os comprovantes de despesas. Com efeito, assim constou do voto condutor do acórdão embargado:
"18. Ora, além da execução do objeto pactuado, a jurisprudência do TCU é firme no sentido de que deve ser demonstrado o nexo de causalidade entre os comprovantes de despesas apresentados e os recursos federais repassados. A razão desse entendimento é evitar que sejam apresentados, a título de prestação de contas, documentos suportados por outros recursos que não aqueles repassados mediante o convênio. 
19. Nesse sentido, a não manutenção dos recursos na conta corrente específica, além de constituir infração ao art. 19 da Portaria MDS 736/2004 e normas posteriores, impede o estabelecimento do nexo de causalidade entre os recursos repassados e os comprovantes de despesa (v.g. Acórdãos Plenário 344/2015 e 55/2005) . Permanece, então, não demonstrada a regular aplicação dos recursos repassados."  (grifou-se) .
17.	Desta feita, com sua argumentação, ao buscar justificar a ausência de manutenção dos recursos em conta específica, o recorrente repisa os argumentos já apreciados anteriormente e busca meramente rediscutir o mérito da matéria, o que não é cabível em embargos de declaração.
IV
18.	Em sendo assim, por não terem sido confirmadas as omissões, obscuridades e contradições apontadas, cabe rejeitar os presentes embargos de declaração.
19.	Diante do exposto, voto por que o Tribunal adote o acórdão que ora submeto à deliberação deste Colegiado. 
TCU, Sala das Sessões Ministro Luciano Brandão Alves de Souza, em 11 de março de 2020.
BENJAMIN ZYMLER 
Relator